臺灣高等法院交通法庭刑事判決　　94年度交上更 (一)字第6號
　　上　訴　人
　　即　被　告　甲○○
上列上訴人因過失致死案件，不服臺灣台北地方法院九十年度交
訴字第三三號，中華民國九十年十月二十九日第一審判決（起訴
案號：臺灣台北地方法院檢察署九十年度偵字第一一○二號）提
起上訴，判決後，經最高法院第一次發回，本院判決如左：
    主  文
原判決撤銷。
甲○○從事業務之人，因業務上之過失致人於死，處有期徒刑陸
月，如易科罰金，以參佰元折算壹日。
    事  實
一、甲○○係「台聯客運股份有限公司」（設臺北市○○○路○
    段五十八號）僱用之營業大客車司機，為從事駕駛業務之人
    。其於民國（下同）九十年一月二日晚九時五十分許，駕駛
    該公司所有車牌號碼AH-728號營業大客車，沿臺北市○○路
    （西側）由北往南（公館）方向雙向四車道以上之道路行駛
    ，途經基隆路三段、辛亥路三段有號誌交岔路口前，因見行
    車管制號誌為「紅燈」時在路口停止線前停車，迨路口行車
    管制號誌變換為許可通行之「綠燈」號誌時，應注意除準備
    停車或臨時停車外，不得跨越兩條車道行駛，且應注意兩車
    併行之間隔，並隨時採取必要之安全措施，而依當時情形，
    雖係夜間，但有照明、天候晴、路面乾燥無缺陷、視距良好
    無障礙物，行車管制號誌動作正常，並無不能注意情事，竟
    疏未注意，於起步時，因不耐久候前方欲左轉辛亥路行駛之
    車輛，欲繞過在前待左轉之車輛再直行，而貿然駕車偏右跨
    越第二、三車道佔用雙車道行駛，且疏未注意兩車（即與右
    車）併行之間隔，以致右後側車身（近中央部位）及右後車
    輪擦撞在同向右側第三車道由莊雅淳駕駛之車牌RCS-388 號
    輕型機器腳踏車之左手把，致莊雅淳猝不及防失控人車倒地
    ，受有右下頜部挫傷、左側胸挫傷骨折、左腹盆腔部腫脹併
    內出血及髖骨骨折、左腰背及左臀擦挫傷、腰薦區骨折、腰
    背區擦傷、兩膝擦傷、左足背擦傷等傷害，嗣經送臺北市立
    萬芳醫院急救，仍因胸腹腔內出血延至翌（三）日凌晨零時
    四十分許不治死亡。甲○○於肇事後，主動向到達事故現場
    處理員警自首犯行，嗣並接受裁判。
二、案經臺北市政府警察局大安分局報告及臺灣臺北地方法院檢
    察署檢察官相驗後自動檢舉偵查起訴。
        理      由
一、訊據上訴人即被告甲○○固坦承於前開時間，駕駛車牌號碼
    AH -728號營業用大客車，由北往南沿臺北市○○路行經辛
    亥路口停等紅燈甫起步時，因不耐久候前方欲左轉辛亥路行
    駛之車輛，乃駕車偏右行駛欲繞過前車直行，結果其右側車
    身（近中央部位）與同向右側由被害人莊雅淳駕駛之車牌號
    碼RCS-388號輕型機車之左手把相擦撞，致莊雅淳駕車失控
    倒地，受有右下頜部挫傷、左側胸挫傷骨折、左腹盆腔部腫
    脹併內出血及髖骨骨折、左腰背及左臀擦挫傷、腰薦區骨折
    、腰背區擦傷、兩膝擦傷、左足背擦傷，嗣經送醫救治，仍
    因胸腹腔內出血不治死亡等情不諱，惟矢口否認有過失之犯
    行，辯稱：紅燈轉綠燈後，伊雖偏右跨越第二、三車道行駛
    ，但當時被害人機車在伊車後方，未保持安全距離之注意義
    務，不能究令伊負責。又本件事故係被害人未依交通規則行
    駛最外側車道及靠右行駛，而係在第三車道偏左行駛，且未
    隨時保持安全距離，疏於注意車前狀況，與伊跨越雙車道行
    駛無關云云。
二、惟查：
  (一)前揭事實，業據被告於偵審中供承：「．．．因我車前方有
    汽、機車偏右（據被告於本院稱係偏左之誤，下同）及似要
    右轉（左轉之誤）之車輛，我為要閃避這些車輛因而造成我
    車右側車身（接近車身中央部位)與輕機車RCS- 388號的左
    側把手擦撞而肇事。」、「．．．我因前方車輛欲右轉（左
    轉之誤）辛亥路，我是要直行基隆路，為閃右轉（左轉之誤
    ）車輛故向右偏，我過了機車停等區，我發現我車右側中間
    段與機車左邊把手擦撞．．．」（見偵查卷六頁、第二四頁
    背面）、「．．．有車輛在我車前要左轉辛亥路行駛，所以
    才駕車偏右想繞過前車直向行駛．．．」（見原審卷第三五
    頁）、「因為要起步時，前方的車要等待左轉我才打方向盤
    往右，我往右要繞過去往前，沒有注意右後面來車，才造成
    擦撞。」（見本院前審卷第二六頁）等語在卷，並有道路交
    通事故調查報告表、交通事故談話紀錄表、道路交通事故補
    充資料表、事故分析研判表及現場路況暨車損相片等附卷可
    資佐證。被害人莊雅淳因本件交通事故受有右下頜部挫傷、
    左側胸挫傷骨折、左腹盆腔部腫脹併內出血及髖骨骨折、左
    腰背及左臀擦挫傷、腰薦區骨折、腰背區擦傷、兩膝擦傷、
    左足背擦傷等傷害，經送臺北市立萬芳醫院急救，仍因胸腹
    腔內出血不治死亡之事實，亦經檢察官督同法醫師相驗明確
    ，有勘驗筆錄、驗斷書及相驗屍體証明書等件在卷可稽。
  (二)依卷附台北市政府警察局所製作事故現場圖觀知，肇事後之
    被告大客車係跨越第二、三車道線上停於機車停等區前面（
    車尾尚有一小部分停在機車停等區內），及機車腳踏墊係掉
    落在機車停等區中段旁邊之第三、四車道線上，顯示被告原
    先係在第二車道行駛，嗣跨越第二、三車道線行駛，而後在
    路口機車停等區後面停等紅燈，嗣待紅燈轉綠燈後，為閃避
    繞過前面待左轉車輛，乃偏右繼續跨越第二、三車道起步行
    駛，嗣與適行至其右側之被害人機車左手把發生擦撞後，其
    車欲直行始再打直而停住無疑。足見被告未依道路交通安全
    規則規定任意向右偏行跨越雙車道行駛，且未注意兩車併行
    之間隔，隨時採取必要之安全措施致肇事甚明。至卷附台北
    市政府交通局覆議意見固認無確切證據認定何者有偏向之行
    為，但與前開證據不符，尚有誤會，自不足採。再被告既任
    意跨越雙車道行駛，且依台北市政府警察局交通警察大隊交
    通事故分析研判表、鑑定意見書及被告前開供述可知，被告
    駕駛之大客車係以右側車身近中間部位與被害人機車之左側
    發生擦撞，則擦撞當時，被害人已位於被告之右側，而非後
    方，被告自亦有注意與其呈併行狀態之被害人機車保持安全
    距離之義務。被告所辯：伊雖偏右跨越第二、三車道行駛，
    但當時被害人機車在伊車後方，則保持安全距離之注意義務
    ，自非伊所能負擔云云，顯不足採。
  (三)被告自承肇事前已從照後鏡看到大客車與莊雅淳之機車間隔
    約三十公分，當時其大客車之時速約四十至五十公里（見偵
    查卷第六頁、第二十四頁背面），且本件肇事地點為四線車
    道，最外側（即第四車道）為右轉專用道，有現場照片附卷
    可稽，依道路交通安全規則第九十八條第二項規定「設有左
    右轉彎專用道之交岔路口，直行車不得占用轉彎車道」，參
    酌證人即交通隊警員許進聰於本院前審證稱：「現場四車道
    都是快車道，一般路面有噴『禁行機車』字樣才禁止行駛機
    車，肇事地點都沒有噴這個字樣，依規定外側兩個車道機車
    可以行駛，只是內側第一車道機車不能行駛。」（見本院前
    審卷第二九頁），被害人莊雅淳於被擦撞前，因等待紅燈及
    避免占用右轉專用道而停止在第三車道，待綠燈後直行繼續
    行駛於第三車道，並無不當，被告辯稱莊雅淳未依規定車道
    行駛，洵無足取。
  (四)被害人莊雅淳係依規定在應遵行之車道上直行，並未違規，
    而被告係在時速四十至五十公里之情況下「貿然偏右」，致
    其右側車身近中央部位，擦撞先前間隔約三十公分同向行駛
    之機車，有如前述，參諸被告於台北市政府警察局交通事故
    談話記錄表供稱：「．．．我起步行駛後，即從後視鏡見一
    部RCS-388號輕機車於我車右後方行駛而來．．．」等語自
    明，足見直行之被害人莊雅淳，對於被告「貿然偏右」之行
    為，並無充足時間可採取適當之避讓措施或可得預見，且不
    及避讓，則疏未注意併行間隔，造成擦撞者，係「貿然偏右
    」之被告，並非依規定直行之被害人莊雅淳。台北市車輛行
    車事故鑑定委員會鑑定及台北市政府交通局覆議認定被害人
    莊雅淳未保持行車安全間隔，尚有誤會，不足採取。
  (五)按汽車在超過四車道之道路行駛時，除準備停車或臨時停車
    外，不得．．．跨越兩條車道行駛；又汽車行駛時，駕駛人
    應注意兩車併行之間隔，並隨時採取必要之安全措施，道路
    交通安全規則第第九十八條第三項前段、第一項第五款、第
    九十四條第三項分別定有明文。被告係汽車駕駛人，自有遵
    守之義務，且依卷附「道路交通事故調查報告表」所示，本
    件交通事故發生當時雖係夜間，但有照明、天候晴、路面乾
    燥無缺陷、視距良好無障礙物，行車管制號誌動作正常，並
    無不能注意情事，乃被告竟疏未注意，為閃避繞過在前待左
    轉之車輛再直行，貿然駕車偏右跨越第二、三車道線佔用雙
    車道行駛，且未注意兩車併行之間隔，以致肇事，就本件交
    通事故之發生，自有過失。本件車禍原因經送請台北市車輛
    行車事故鑑定委員會鑑定及台北市政府交通局覆議結果，亦
    均認定被告跨越雙車道行駛，涉嫌未保持行車安全間隔，有
    該委員會鑑定意見書及該局台北市車輛行車事故鑑定案件覆
    議意見書在卷可稽（見本院第四三頁、第八一頁），自足作
    為被告不利之佐參。再被害人之死亡係因被告之過失行為所
    致，二者間，顯具有相當因果關係。本件事證明確，被告犯
    行洵堪認定。
三、核被告所為，係犯刑法第二百七十六條第二項之業務過失致
    死罪。被告於肇事後，在犯行未為任何有偵查犯罪職權之公
    務員知悉前，向到達事故現場處理之員警自首，承認其為肇
    事人，有臺北市政府警察局大安分局九十年二月十四日北市
    警安分刑字第九○六○六九五五○○號函附報案自首調查表
    影本一紙在卷可稽（見相驗卷第二十三頁），嗣並接受裁判
    ，已合於刑法第六十二條前段規定自首之要件，應依法減輕
    其刑。
四、原審因予論罪科刑，固非無見。惟查被告於事後雖未與被害
    人家屬完全達成民事上和解，但已先賠償被害人家屬新台幣
    一百一十萬元，有雙方所立之部分給付證明書在卷可稽（見
    原審卷第四十八頁），犯後態度尚稱良好，乃原判決未及審
    酌前開情狀，遽以科處罪刑，自有未洽。被告上訴意旨，否
    認犯罪，雖無可取，但查原判決既有上開可議，要屬無可維
    持，應予撤銷改判。爰審酌被告尚無前科，因過失肇事造成
    被害人莊雅淳死亡，危害嚴重，惟念事後已先賠償被害人家
    屬新台幣一百一十萬元，有如前述，犯後態度尚稱良好等一
    切情狀，量處如主文第二項所示之刑。被告行為後，刑法第
    四十一條之規定，業於九十年一月四日修正，同年月十日經
    總統公布施行，修正後條文為：「犯最重本刑為五年以下有
    期徒刑以下之刑之罪，而受六個月以下有期徒刑或拘役之宣
    告，因身體、教育、職業、家庭之關係或其他正當事由，執
    行顯有困難者，得以一元以上三元以下折算一日，易科罰金
    。但確因不執行所宣告之刑，難收矯正之效，或難以維持法
    秩序者，不在此限。」，經比較新舊法結果，以新法有利於
    被告，應依刑法第二條第一項但書之規定，適用新法，就被
    告所處有期徒刑，諭知易科罰金之折算標準。
據上論斷，應依刑事訴訟法第三百六十九條第一項前段、第三百
六十四條、第二百九十九條第一項前段、刑法第二條第一項但書
、第二百七十六條第二項、第六十二條前段、（修正後）第四十
一條第一項，罰金罰鍰提高標準條例第一條前段、第二條，判決
如主文。
本案經檢察官賴俊雄到庭執行職務。
中　　華　　民　　國　　94　　年　　8 　　月　　31　　日
                  交通法庭  審判長法  官  陳貽男
                                  法  官  李世貴
                                  法  官  高明哲
以上正本證明與原本無異。
如不服本判決，應於收受送達後十日內向本院提出上訴書狀，其
未敘述上訴之理由者並得於提起上訴後十日內向本院補提理由書
（均須按他造當事人之人數附繕本）。
                                  書記官  李垂福
中　　華　　民　　國　　94　　年　　9 　　月　　2 　　日
附錄：本案論罪科刑法條全文
中華民國刑法第二百七十六條 (過失致死罪)
因過失致人於死者，處二年以下有期徒刑、拘役或二千元以下罰
金。
從事業務之人，因業務上之過失犯前項之罪者，處五年以下有期
徒刑或拘役，得併科三千元以下罰金。
